【裁判字號】    97,上易,1105
【裁判日期】    970820
【裁判案由】    侵占
【裁判全文】
臺灣高等法院臺中分院刑事判決        97年度上易字第1105號
上  訴  人
即  被  告  己○○
                      樓
上列上訴人因侵占案件，不服臺灣苗栗地方法院96年度易字第11
52號中華民國97年4月29日第一審判決（起訴案號：臺灣苗栗地
方法院檢察署96年度偵字第5460號），提起上訴，本院判決如下
：
    主  文
原判決撤銷。
己○○無罪。
    理  由
一、公訴意旨略以：緣門牌號碼：苗栗市○○路148號之房屋（
    未辦理保存登記）係張義俊所建，原由其子即被告己○○管
    理，所得之租金供照顧張義俊及其妻張江連妹所用，嗣兩人
    分別於民國（下同）87年1月及92年7月間過世後，上開房屋
    本應由張義俊及張江連妹之繼承人共同繼承（惟迄今仍未辦
    理繼承登記），詎被告己○○竟基於意圖為自己不法所有之
    侵占犯意，將該房屋據為己有，自92年9月1日起，將上開房
    屋出租予陳文杰。因認被告己○○涉有刑法第335條第1項（
    起訴書誤載為刑法第320條第2項）之侵占罪云云。
二、本件公訴人認上訴人即被告己○○（下稱被告）涉有前開犯
    行係以：（一）被告己○○坦承未經其餘繼承人同意將上開
    房屋出租予陳文杰，收取租金之事實。（二）告訴代理人庚
    ○○之指訴。（三）證人陳文杰之證述與被告簽訂房屋租約
    及交付租金之經過。（四）苗栗縣稅捐稽徵處苗稅房密字第
    0962045445號函所示，上開房屋原係張義俊所有，現由被告
    及告訴人庚○○等人共同繼承。（五）房屋租賃契約書影本
    2份等為其主要論據。訊據被告堅詞否認有前開犯行，辯稱
    ：伊所管理系爭房屋所取得之租金，在父母生前係用以雇用
    菲傭照顧父母之用，又伊母親於87年元月中風後由伊扶養照
    顧，支出外勞、醫療費用、尿布、生活費、喪葬費用等諸般
    花費，早已超過租金每月所得，而不足以支付照顧母親之費
    用，超過部分係由伊自己補貼，且由於共同繼承人無人出面
    共同支付，遂依共同繼承人之默契，由系爭房屋出租所得中
    慢慢抵扣伊照顧父母親時所支出之費用，絕無侵占之意圖及
    侵占之事實；再者，被告係以自己之名義出租房屋，此部分
    至多僅構成無權處分及是否成立不當得利而已，與侵占罪之
    構成要件並不相符云云。
三、按犯罪事實應依證據認定之，無證據不得認定犯罪事實；再
    被告之自白，不得做為有罪判決之唯一證據，仍應調查其他
    必要之證據，以察其是否與事實相符；又不能證明被告犯罪
    者，應諭知無罪之判決，刑事訴訟法第154條第2項、第156
    條第2項、第301條第1項分別定有明文。又刑事訴訟法上所
    謂認定犯罪事實之證據，係指足以認定被告確有犯罪行為之
    積極證據而言，該項證據自須適合於被告犯罪事實之認定，
    始得採為斷罪資料；如未能發現相當證據，或證據不足以證
    明，自不能以推測或擬制之方法，以為裁判之基礎，最高法
    院29年上字第3105號、40年台上字第86號分別著有判例可資
    參照。另按「刑事訴訟法第161條已於91年2月8日修正公布
    ，並於92年9月1日施行，其第1項規定：檢察官就被告犯罪
    事實，應負舉證責任，並指出證明之方法。因此，檢察官對
    於起訴之犯罪事實，應負提出證據及說服之實質舉證責任。
    倘其所提出之證據，不足為被告有罪之積極證明，或其指出
    證明之方法，無從說服法院以形成被告有罪之心證，基於無
    罪推定之原則，自應為被告無罪判決之諭知。且認定不利於
    被告之事實，須依積極證據，苟積極證據不足為不利於被告
    事實之認定時，即應為有利於被告之認定，更不必有何有利
    之證據（最高法院30年上字第816號判例意旨參照）。經查
    ：
（一）座落苗栗縣苗栗市○○路148號之房屋（未辦理保存登記
      ）係被告之父張義俊生前所興建，原由被告管理並出租予
      他人使用，所得之租金則供照顧張義俊及被告之母張江連
      妹所用，嗣張義俊、張江蓮妹相繼於87年1月16日及92 年
      7月17日過世，渠等之繼承人除被告外，尚有張禮鑫、王
      丙○○、庚○○、乙○○、甲○○、丁○○、戊○○等人
      ，被告在未經全體繼承人同意之情形下，自92年9月1日起
      至今，將共同繼承之系爭房屋出租予陳文杰，並收取租金
      匯入其個人帳戶中，用為自己抵償之前照顧母親支出費用
      等情，業據被告自承不諱，核與證人陳文杰證述之情形相
      符，亦有苗栗縣稅捐稽徵處96年10月31日苗稅房密字第
      096204 5445號函、定租賃契約、戶籍謄本等在卷足憑，
      堪認上開事實為真正。
（二）按民法第1151條規定：「繼承人有數人時，在分割遺產前
      ，各繼承人對於遺產全部為公同共有。」；同法第828條
      第2項規定：「公同共有物之處分，及其他之權利行使，
      應得公同共有人全體之同意。」。故公同共有財產之處分
      ，需得全體公同共有人之同意，不得任意處分，若擅自處
      分自己持有之公同共有財產，仍得論以侵占之罪責，先予
      敘明。又刑法第335條第1項所謂他人之物，固不以動產為
      限，不動產亦屬之，但財產上不法之利益無與焉，最高法
      院51年台上字第190號判例著有明文。按租賃契約係債權
      行為及負擔行為，而非處分行為，僅使當事人之一方對他
      方負擔給付義務，縱未得到有權利人之同意或承認，亦不
      影響租賃契約之有效成立。本件依上開說明，可認定下列
      下列事項：(1)被告與陳文杰就系爭房屋簽定租賃契約之行
      為，並非處分行為，雖被告在未經全體繼承人同意下，而
      擅自將系爭房屋出租予陳文杰使用，其與陳文杰間所簽定
      之租賃契約並不因之而無效，只是被告及陳文杰不得以該
      租賃契約，對抗被告以外之其他繼承人而已。被告與陳
      文杰就系爭房屋所簽定之租賃契約，於法既屬有效，則被
      告依據該租賃契約，自有向陳文杰收取租金之權利，因此
      ，陳文杰將其應付之租金匯入被告所有之帳戶內，該租金
      收受之對象及權利者原本即屬被告，並非系爭房屋之全體
      共有人，因此，陳文杰所交付之租金即屬被告所有，並非
      非系爭房屋之全體共有人。故被告自陳文杰處所取得之租
      金，既屬其所有，則被告對於該租金即得自由處分，並無
      所謂易持有為所有之侵占情事，自與侵占罪之構成要件不
      符。(3)本件被告未經其他全體繼承人之同意，而將系爭房
      屋出租予陳文杰，並向陳文杰收取租金之情事，對於其他
      之繼承人而言，固有造成損害，惟此，僅是其他共同繼承
      人得依民法上繼承之規定，並以不當得利或損害賠償等相
      關規定，向被告請求返還該利益或賠償損害而已。因被告
      所取得之租金既非屬全體繼承人所有，則被告處分該租金
      即無所謂易持有為所有之情形存在。(4)被告並無其他積極
      處分（如辦理過戶、出售房屋或為他人設定抵押權等）行
      為，足徵其有將系爭房屋易持有為所有之意。且系爭房屋
      早於被告之父母過世前，即由被告出租予他人並收取租金
      ，因此，尚不得以被告於其父母相繼過世後之繼續出租之
      行為，即認定被告有將該房屋據為己有之意。(5)綜上所述
      ，本件被告取得租金，係依據其與陳文杰間所簽定之租賃
      契約而來，而陳文杰交付租金之對象既非系爭房屋之全體
      繼承人，則被告處分該租金即為有權處分，本件對於其他
      之繼承人而言，縱對被告有民事請求權存在，惟此僅屬民
      事上之糾葛而已，尚與刑法第335條第1項之侵占罪構成要
      件不符。
四、依前所述，本件公訴人所提出之前開證據證據，雖足以證明
    系爭房屋並非被告單獨所有，且被告未經其餘共同繼承人之
    同意，即擅自將系爭房屋出租予他人，並收受、處分該租金
    之情事，惟此項事實之存在，仍不足以認定被告該行為與刑
    法第335條第1項侵占罪之構成要件相符。故被告辯稱本件僅
    屬民事糾葛而已，與刑事規定之侵占罪無涉等語，即堪予採
    信。此外，本院復查無其他積極確切證據，足認被告有何檢
    察官所指侵占之犯行，基於無罪推定之原則，自應為被告無
    罪判決之諭知。原審疏未詳查，對於被告遽為論罪科刑，尚
    有未當，被告上訴意旨指摘原判決不當，為有理由，應由本
    院將原判決撤銷改判，爰為被告無罪之諭知。
據上論斷，應依刑事訴訟法第369條第1項前段、第364條、第301
條第1項，判決如主文。
本案經檢察官辛○○到庭執行職務。
中    華    民    國    97    年    8     月    20    日
            刑事第十一庭  審判長法  官  陳  朱  貴
                                法  官  胡  文  傑
                                法  官  何  志  通
上列正本證明與原本無異。
不得上訴。
                                書記官  高  麗  淇
中    華    民    國    97    年    8     月    20    日


司法院資訊處製作；財團法人民間司法改革基金會備份。
